臺灣雲林地方法院民事判決
                                      109年度訴字第683號
原      告  朱白蘭

            朱亞貞

            朱永雲

            朱振炎

            朱善情

            朱翠菊

共      同
訴訟代理人  蘇靜雅  律師
被      告  許哲源即雲林縣私立雙福佛門老人長期照護中心


            賴芬琪

共      同
訴訟代理人  鐘育儒  律師                    
上列當事人間請求損害賠償事件，本院於民國110年5月14日言詞
辯論終結，判決如下：
    主      文
被告庚○○○○○○○○○○○○○○○期照護中心應各給付原告新台幣壹拾肆
萬肆仟陸佰捌拾參元，及自民國一０九年十二月二十二日起至清
償日止，按年利率百分之五計算之利息。
原告其餘之訴駁回。
訴訟費用由被告庚○○○○○○○○○○○○○○○期照護中心負擔新台幣捌仟
捌佰參拾壹元，餘由原告負擔。
本判決第一項於原告各以新台幣伍萬元供擔保後得假執行；被告
各以新臺幣壹拾肆萬肆仟陸佰捌拾參元為原告供擔保後，得免為
假執行。
原告其餘假執行之聲請駁回。
    事實及理由
壹、程序部分：
一、按訴狀送達後，原告不得將原訴變更或追加他訴。但因請求
    之基礎事實同一，或擴張應受判決事項之聲明等情形之一者
    ，不在此限（民事訴訟法第255條第1項第2款、第3款）。其
    次，被告於訴之變更或追加無異議，而為本案之言詞辯論者
    ，視為同意變更或追加（同上法條第2項）。又不變更訴訟
    標的，而補充或更正事實上或法律上之陳述者，非為訴之變
    更或追加 （同法第256條）。
二、經查：
　㈠原告起訴主張渠等前將雙腳無力行動不便之訴外人（即渠等
    母親）朱陳金里託由被告雲林縣私立雙福佛門老人長期照護
    中心（下稱長照機構）全日照護，詎該長照機構竟疏未注意
    朱陳金里之上開身體狀況，且未指示照服人員提供允當之照
    護，致朱陳金里於民國107年10月27日上午在該機構由輪椅
    跌落受有右側腦內出血、創傷性硬腦膜下出血、右顴骨骨折
    併面部皮下血腫等傷害，經送醫延至同年12月2日不治死亡
    ，渠等因而為朱陳金里支出喪葬費新台幣（下同）30萬元，
    又朱陳金里因此意外亡故，致渠等精神蒙受巨大痛苦，故各
    請求50萬元資為慰藉，因許哲源係受該長照機構聘僱為現場
    負責人，基此，許哲源與該長照機構就渠等所受上開損害，
    應依民法第184條第1項前段、第188條第1項前段規定負連帶
    賠償責任。另該長照機構與許哲源未依約盡照護朱陳金里之
    責，依民法第227條、第227條之1規定，就渠等所受上開損
    害亦須連帶負賠償責任。嗣原告因發現該長照機構乃許哲源
    所獨資經營，此一事實亦為被告所自認（見卷內第345頁）
    ，原告因而具狀（見卷內第101頁）將被告更正為許哲源即
    雙福佛門長照中心，核原告上開所為並未變更本件訴訟標的
    ，僅係更正事實上及法律上之陳述而已，合先敘明。
　㈡其次，原告以朱陳金里入住該長照機構期間，乃由該機構之
    副主任辛○○及二名外籍勞工輪流照護朱陳金里，因辛○○疏於
    照護朱陳金里導致發生上開跌倒意外事故，故辛○○當負疏失
    之責，乃具狀追加辛○○為被告；又經渠等向葬儀社確認朱陳
    金里之喪葬費為328,100元，因而將渠等之上開葬喪費用請
    求由300,000元變更為328,100元，並變更渠等聲明為請求許
    哲源即雙福佛門長照中心、辛○○應連帶給付渠等3,328,100
    元，因原告上開追加及變更均係本於同一基礎事實所為，且
    被告許哲源對原告之上開追加及變更復無異議而為本案言詞
    辯論，職是原告前開所為訴之變更、追加，依上揭規定，自
    應准許。
貳、實體部分：
一、原告方面：
  ㈠聲明：
　　⒈被告許哲源即雙福佛門長照中心應給付原告3,328,100 元
      ，及自109年12月22日起至清償日止，依年利率5%計算之
      利息。
　　⒉被告應連帶給付原告3,328,100元，及自109年12月22日起
      至清償日止，依年利率5%計算之利息。
　　⒊上開各項如其中一項被告已為給付，其餘被告於給付範圍
      內免除給付義務。　　
　　⒋均願供擔保為假執行之宣告。
  ㈡陳述：
　　⒈103年10月20日原告乙○○受其餘原告之委託將行動不便之訴
      外人（即渠等母親）朱陳金里委由被告許哲源獨資經營之
      該長照機構進行全日照護，不料107年10月27日上午某時
      許，因該長照機構之照服人員疏於注意照護，致朱陳金里
      由乘坐之輪椅跌落，因而受有右側腦內出血、創傷性硬腦
      膜下出血、右顴骨骨折併面部皮下血腫等傷害，經送醫延
      至同年12月2日不治死亡，渠等因而為朱陳金里支出喪葬
      費用328,100元，另朱陳金里因此意外亡故，致渠等6人精
      神蒙受巨大痛苦，每人各受有非財產上之損害50萬元，以
      上合計3,328,100元（計算式：328,100＋500,000×6＝3,328
      ,100）。
　　⒉依雙方所簽訂之自費養護契約第11條、第12條規定，該長
      照機構應提供受照護者生活（包括個人身體照顧）及專業
      （包括護理）等服務，易言之，該長照機構除應負責照料
      朱陳金里之生活起居外，並負防免朱陳金里跌倒受傷之責
      ，詎該長照機構所聘僱之辛○○疏於注意朱陳金里身體狀況
      ，任令朱陳金里自行洗曬毛巾終致朱陳金里跌倒受傷死亡
      。因辛○○為該長照機構之債務履行輔助人，依民法第224
      條規定，辛○○之上開疏失，即為長照機構之疏失，該長照
      機構對朱陳金里之死亡事故自應負債務不履行之損害賠償
      責任。渠等並得依繼承法律關係對該長照機構請求不完全
      給付之損害賠償責任。為此爰依民法第227條、第227條之
      1、第192條第1項、第195條規定，請求被告許哲源即雙福
      佛門長照中心應賠償渠等上開損害額。
　　⒊其次，被告辛○○上開過失行為亦該當於民法第184條第1項
      前段侵權行為要件，另被告許哲源即雙福佛門長照中心因
      係辛○○之雇主，依民法第188條第1項前段規定，對辛○○之
      上開過失行為，自應負僱用人之責任，是上開2人對渠等
      所受之前揭損害，應負連帶賠償責任。　
　　⒋又被告未依雙方所簽之養護契約履行，除應負不完全給付
      損害賠償責任外，亦應負侵權行為損害賠償責任，為此請
      求鈞院擇一為有利之判決。　
二、被告方面：
  ㈠聲明：駁回原告之訴；如受不利判決願供擔保免為假執行。
  ㈡陳述：
    ⒈本件意外事故發生後，原告曾於108年5月14日對被告許哲
      源提出刑事業務過失致死告訴，惟經臺灣雲林地方檢察署
      檢察官偵結已為不起訴處分確定在案，此有該檢察署檢察
      官108年度調偵字第412號不起訴處分書可稽，堪認許哲源
      所經營之長照機構並無原告所指述之照顧不周情事，是被
      告等就朱陳金里之死亡結果，自不負侵權行為或債務不履
      行之責任。
　　⒉其次，朱陳金里於103年間入住該長照機構後身體狀況時有
      起伏，107年8月間長照機構護理人員評估朱陳金里之行動
      能力已大不如前，認有保護性約束朱陳金里之必要，然因
      欲對住民實施保護性約束，依合約第12條規定，須得住民
      及其家屬之同意，該機構經與原告多次聯繫，原告均表示
      因朱陳金里已年邁，不願意朱陳金里晚年受過多束縛，且
      表示朱陳金里縱因未受約束而發生事故，渠等亦不會怪罪
      該長照機構，甚且原告丁○○並簽立切結書予長照機構收執
      。詎原告於事故發生後2年提出本件損害賠償請求，全然
      無視當初之協議，實令人不敢苟同。
　　⒊又原告雖主張辛○○就本件意外事故，應負過失侵權行為責
      任云云，然原告就其主張之侵權行為要件事實迄未舉證以
      實其說，其主張辛○○應負賠償責任乙節，自難憑信。且該
      長照機構之環境設備及所配置照服員人數均符合法令規定
      ，詎原告為求不法利益，明知僅給付被告微薄團照費用，
      卻睜眼說瞎話，胡亂要求被告須負擔專人專責隨時在側之
      債務不履行責任，實令人遺憾心寒。　
　　⒋再者，原告雖聲稱渠等支出喪葬費30餘萬元，惟未具提出
      單據核實；另渠等每人請求非財產上損害金50萬元，亦屬
      過高。　
三、得心證之理由：
  ㈠按契約當事人一方未依約履行而應負損害賠償責任，係以有
    可歸責之事由存在為要件（民法第226條第1項、第227條、
    第230條、第231條）。若債權人已證明債之關係存在，債權
    人並因債務人不履行債務 (給付不能、給付遲延或不完全給
    付) 而受損害，即得請求債務人負債務不履行責任，倘債務
    人抗辯損害之發生為不可歸責於債務人之事由所致，即應由
    其負舉證責任，如未能舉證證明，自不能免責（最高法院97
    年度台上字第1000號、85年度台上字第844號民事裁判要旨
    參照）。其次，地方主管機關應依老人需要，自行或結合民
    間資源辦理下列老人福利機構：⑴長期照顧機構。⑵安養機構
    。⑶其他老人福利機構。上開各類機構得單獨或綜合辦理，
    並得就其所提供之設施或服務收取費用，協助其自給自足；
    其收費規定，應報當地直轄市、縣（市）主管機關核定（老
    人福利法第34條第1項、第4項）。私人或團體設立老人福利
    機構，應向直轄市、縣（市）主管機關申請設立許可（同法
    第36條第1項）。老人福利機構應與服務對象或其家屬訂定
    書面契約，明定其權利義務關係（同法第38條第1項）。又
    上開長期照顧機構，依其照顧對象不同，可分為下列三種類
    型：①長期照護型：照顧罹患長期慢性病，且需要醫護服務
    及他人照顧之老人。②養護型：照顧生活自理能力缺損需他
    人照顧之老人或需鼻胃管、胃造廔口、導尿管護理服務需求
    之老人。③失智照顧型：照顧神經科、精神科或其他專科醫
    師診斷為失智症中度以上、具行動能力，且需受照顧之老人
    【老人福利機構設立標準（下稱設立標準）第2條第1款】。
    長期照護型機構除主任（業務負責人）外，應依下列規定配
    置工作人員：❶護理人員：隨時保持至少有一人值班；每照
    顧十五人應置一人；未滿十五人者，以十五人計。❷照顧服
    務員：日間每照顧五人應置一人；未滿五人者，以五人計；
    夜間每照顧十五人應置一人；未滿十五人者，以十五人計（
    同上設立標準第11條第1款、第3款）。再者，老人福利機構
    提供生活照顧服務應辦理下列事項：⓵依個案需求，訂定個
    別照顧計畫。⓶訂定工作內容及督導流程。⓷製作住民服務紀
    錄【老人福利服務提供者資格要件及服務準則（下稱服務準
    則）第101條】。另老人福利服務提供單位照顧服務老人應
    遵循下列事項：秉持老吾老以及人之老之精神，關懷服務
    老人。以服務對象安全及健康為首要考量。尊重服務對象
    之自主性及權利。專業人員執行業務，應遵守相關法令。
    確保服務品質，並遵守專業倫理及守則（同上服務準則第2
    條第1－5款）。經查：
　　⒈被告許哲源所獨資經營之雙福佛門老人長期照護中心是依
      老人福利法申請且經雲林縣政府許可設立之長期照護型老
      人福利機構乙節，此有被告提出之雲林縣政府（府社老二
      字第1035622813號）設立許可證書影本1份在卷（見卷內
      第325頁）可稽。
    ⒉103年10月14日朱陳金里因急性腦中風併右側肢體輕癱住院
      治療，出院後經鑑定其意識功能（b110）、記憶功能（b1
      44）、下肢肌肉力量功能（b730b）呈中度障礙等情，此
      要有原告所提出之佛教慈濟醫療財團法人大林慈濟醫院診
      斷證明書、中華民國身心障礙證明（均影本）附於臺灣雲
      林地方檢察署108年度調偵字第412號偵查卷內（第71、10
      9頁）可稽。足見朱陳金里之腦部及肢體狀況不如常人，
      屬具有跌倒高風險性之老人，自當需他人隨時照顧其生活
      起居，以免發生意外。
　  ⒊103年10月20日被告許哲源即雙福佛門長照中心與朱陳金
　　　里簽立自費養護（長期照護）契約（未定期限），由朱陳
      金里每月支付24,000元（該數額嗣隨當地消費者物價指數
      漲跌調整）予該長照機構，而該長照機構則為朱陳金里提
      供⑴生活（包括膳食、居住環境整理、個人身體照顧、聯
      繫親友、被服洗滌等日常生活事項或其他福利服務）。⑵
      休閒。⑶專業（包括社工輔導或相關社會福利諮詢、護理
      服務、醫療支援服務、營養諮訽、衛教與醫療保健之指導
      ）等項目服務乙節，亦有被告提出之上開合約影本1份在
      卷（見卷內第313－322頁）可證。
    ⒋107年10月27日中午許，該機構所僱佣之外籍員工發現朱陳
      金里倒臥在該機構房間地面，經送醫發現朱陳金里之右側
      腦內出血、創傷性硬腦膜下出血、右顴骨骨折併面部皮下
      血腫，延至同年12月2日死亡等各情，此有原告提出之天
      主教若瑟醫療財團法人若瑟醫院（醫字第1071103-032號
      ）診斷證明書及臺灣雲林地方檢察署（107醫字第605號）
      相驗屍體證明書（均影本）各1份在卷（見卷內第45－47頁
      ）可考，並經本院調閱臺灣雲林地方檢察署107年度相字
      第619號卷查明屬實。 
    ⒌另被告許哲源在接受檢察官偵訊時亦供述：「（問：你們
      都是幾個人照顧幾個住民? ）1人照顧5到8人。（問：依
      照規定1個人可以照顧幾個人？）白天是1個人照顧5到8個
      人，夜間是照顧20個。」云云在卷（見臺灣雲林地方檢 
      察署108年度偵字第3981號偵查卷第31頁）。足見本件意
      外事故發生時，該長照機構所配置之照顧服務員人數是否
      合於法令之規定？要有疑義。
　　⒍基上，朱陳金里付費委託該長照機構照顧其生活起居，雙
      方所成立者乃屬有償勞務契約，職是被告許哲源即雙福佛
      門長照中心自應盡善良管理人之注意義務，妥善照顧朱陳
      金里之身體、健康及安全，詎料朱陳金里竟因不明原因倒
      臥在該機構房間地板致其右側腦內出血、創傷性硬腦膜下
      出血、右顴骨骨折併面部皮下血腫終至死亡，該長照機構
      又未能舉證證明該意外事故之發生為不可歸責於該機構之
      事由所致，則被告許哲源自應負照顧不週之責（即債務不
      履行中之不完全給付責任）。
    ⒎至被告雖辯稱：因原告不同意該機構對朱陳金里施以保護
      性約束，且切結保證朱陳金里若因未受約束而發生事故，
      渠等亦不會怪罪該機構並向該機構求償，詎原告竟違反前
      所協議事項復對渠等求償，自有悖於誠信原則云云，並提
      出原告丁○○簽署之切結書影本1份在卷（見卷內第323頁）
      為佐。而原告固不否認有簽署該切結書乙節，然抗陳：因
      被告表示該機構夜間照服員人數較少，擔心機構人員對朱
      陳金里照顧有疏失，才要求於夜間對朱陳金里施以保護性
      約束，是該份切結書是指夜間約束言，至日間約束問題被
      告並未提出與渠等討論等語。而觀諸該切結書所載：「立
      切結書人丁○○，茲具結保證住民朱陳金里入住雲林縣私立
      雙福佛門老人長期照護中心，因『夜晚』自行起床如廁，雖
      已幫該長輩包尿布，但長輩依舊堅持起床如廁，導致『多
      次滑倒』。現家屬不同意約束，如在家屬討論是否約束期
      間，長輩如發生意外事件，家屬願自負一切醫療及法律責
      任，衍生事件所造成之額外支出，由家屬自行負擔，絕無
      異議。恐口無憑‧‧‧」等語；再參諸該長照機構對朱陳金
      里之護理紀錄亦載明：「107年8月16日《下午11時30分》，
      朱陳金里自行從廁所滑坐在地上‧‧‧。107年8月28日《下午
      10時30分》，朱陳金里自行從廁所滑坐在地上‧‧‧。」等情
      （見卷內第249頁）。足見原告簽立該份切結書旨在擔保
      朱陳金里於【夜晚】未施以保護性約束，若不幸跌倒時，
      原告等不得對該長照機構究責而已，至日間部分則不包在
      內甚明。從而，原告上開所述，應堪可採信；至被告所辯
      顯屬卸責之詞，自無可採。
    ⒏另原告前對被告許哲源所提業務過失致死刑事告訴雖經檢
      察官偵結並不起訴處分確定在案，固據被告提出臺灣雲林
      地方檢察署檢察官108年度調偵字第412號不起訴處分書影
      本在卷可稽。惟檢察官不起訴處分所為事實之認定，於為
      獨立民事訴訟之裁判時本即不受其拘束；況本件刑事案件
      承辦檢察官認被告許哲源之犯罪嫌疑不足，其所採認之雲
      林縣政府108年6月18日府社老二字第1082623485號函文及
      所檢附之老人福利機構輔導查核表、雙福佛門長照中心員
      工排班表等文件，均為108年5月30日以後所製作，距本件
      本件意外事故發生日（即107年10月27日）已相隔有7月之
      久，則上開文件所載查核內容，與本件意外事故發生當時
      該長照機構之環境設備、人員配置是否一致，不能無疑。
      自不能因檢察官對被告許哲源為不起訴處分即遽認許哲源
      就本件意外事故要無可歸責事由。
  ㈡次按不法侵害他人致死者，對於支出殯葬費之人，亦應負損
    害賠償責任（民法第192條第1項）。不法侵害他人致死者，
    被害人之父、母、子、女及配偶，雖非財產上之損害，亦得
    請求賠償相當之金額（同法第194條）。上開規定，於債務
    人因債務不履行，致債權人之人格權受侵害者，準用之（同
    法第227條之1）。至慰藉金核給之標準固與財產上損害之計
    算不同，然非不可斟酌雙方身分資力與加害程度，及其他各
    種情形核定相當之數額。其次，數人有同一債權，而其給付
    可分者，除法律另有規定或契約另有訂定外，應平均分受之
    （同法第271條前段）。經查：
　　⒈朱陳金里因該長照機構疏於照顧而意外死亡，原告共同為
　　　其支出殯葬費用328,100元乙節，此有原告提出並為被告
      許哲源不爭執之收據影本1份在卷（見卷內第111頁）可考
      。而被告許哲源就本件意外事故應負債務不履行之責，前
      已敘明，則原告就渠等所支出之上開殯葬費，自得請求許
      哲源賠償之，並依前規定平均分受之。準此，原告每人得
      請求被告許哲源賠償之喪葬費各為54,683元（計算式：32
      8,100÷6＝54,683，元以下四捨五入）。
    ⒉其次，原告主張：渠等為朱陳金里之子女，朱陳金里因本
      件意外事故身亡，渠等痛失至親，精神悲痛不可言喻，為
      此請求被告許哲源應賠償渠等每人慰撫金各50萬元乙情，
      業據渠等提出戶籍謄本影本1份在卷（見卷內第17－21頁）
      可稽。至被告許哲源雖不爭執原告等人因本件事故發生要
      有喪親之痛等情屬實，然就原告所主張請求其賠償之非財
      產上損害金額，則以前揭情詞為辯。本院審酌被告許哲源
      為65年出生，碩士畢業，以經營老人長照機構為業，名下
      有房地數十筆，車齡8 年汽車1輛等情，有其個人基本資
      料查詢結果表附於偵查卷及其提出之雲林縣政府（府社老
      二字第1035622813號）設立許可證書影本在卷（見卷內第
      325頁）可憑，且有本院依職權調閱之稅務電子閘門所得
      及財產調件明細表（附於卷尾證物袋）可稽。另衡酌朱陳
      金里為18年出生、過世前無工作。原告乙○○則是41年出生
      ，國小畢業，家管，名下有存款、土地1筆、老舊汽車1輛
      。原告丙○○為43年出生，高職畢業，家管，108 年有股利
      、租賃及利息收入，名下有房地數筆，汽車1輛。原告甲○
      ○45年出生、高中畢業，家境小康，108 年有股利、利息
      、租賃及薪資收入，名下有房地多筆，汽車1輛。原告丁○
      ○48年出生，國中畢業，務農，名下有房地十數筆、老舊
      汽車1 輛。原告戊○○51年出生，高中畢業，自營餐飲業，
      108年有股利、利息、其他所得，名下有汽車1輛。原告己
      ○○55年出生，高職畢業，108年有股利及執行業務所得，
      名下有房地各1筆，汽車1輛各情，有原告等之前揭戶籍資
      料可考，並有本院依職權調閱之財產及所得調件明細表（
      附於卷尾證物袋）可考。認原告得請求被告許哲源賠償之
      精神慰撫金各以9萬元要為適當。
　　⒊基上，朱陳金里因本件事故意外死亡，原告每人分別受有
      財產上及非財產上之損害額合計各為144,683元【計算式
      ：54,683（喪葬費）＋90,000 （慰撫金）＝144,683 】。
  ㈢末按給付無確定期限者，債務人於債權人得請求給付時，經
    其催告而未為給付，自受催告時起，負遲延責任，其經債權
    人起訴而送達訴狀者，與催告有同一之效力。遲延之債務，
    以支付金錢為標的者，債權人得請求依法定利率計算之遲延
    利息。應付利息之債務，其利率未經約定，亦無法律可據者
    ，週年利率為百分之五，民法第229 條第2 項、第233 條第
    1 項前段、第203 條分別定有明文。本件原告對被告之損害
　　賠償債權，核屬無確定期限之給付，既經原告起訴而送達訴
    狀（送達日期：109年11月24日），被告迄未給付，當應負
    遲延責任。基上，原告向被告請求賠償金額經准許部分，原
    告請求加計法定遲延息，亦屬有據。
  ㈣綜上所述，朱陳金里因該長照機構疏於照顧而不幸意外死亡
    ，原告因而依民法第227條之1、第192條第1項、第194條等
    規定，請求被告許哲源即雙福佛門長照中心賠償渠等每人損
    害金144,683元，及自109年12月22日起至清償日止，依週年
    利率5%計算之利息，為有理由，應予准許；至逾此部分之請
    求，則無理由，應予駁回。
　㈤末原告依債務不履行及侵權行為衍生之損害賠償請求權對被
    告提起本訴，並請求本院擇一訴訟標的為其勝訴之判決，乃
    屬所謂選擇訴之合併，故本院既已選擇對原告最為有利之債
    務不履行損害賠償請求權而為裁判，則對原告所主張之其他
    訴訟標的自無庸再審酌論述，併此敘明。
四、本件事證已臻明確，兩造其餘攻擊防禦方法及舉證，與本判
    決結果不生影響，自無另逐一論列之必要，併予敘明。
五、原告雖陳明願供擔保請為假執行之宣告，惟因本判決所命被
    告給付各原告之金額未逾新臺幣50萬元，故依民事訴訟法第
    389 條第1 項第5 款規定，本院應依職權宣告假執行；另被
    告陳明願供擔保免為假執行之宣告，就原告勝訴部分，經核
    符法律規定，爰酌定相當之擔保金額宣告之。至原告敗訴部
    分，其假執行之聲請已失所附麗，應併駁回。
六、據上論結，本件原告之訴為有一部理由、一部無理由，依民
    事訴訟法第79條、第389 條第1 項第5 款、第392 條第2項
    ，判決如主文。
中　　華　　民　　國　　110 　年　　5 　　月　　28　　日
                  民事第一庭    法  官  蔣得忠
以上正本係照原本作成。
如對本判決上訴，須於判決送達後廿日內向本院提出上訴狀。如
委任律師提起上訴者，應一併繳納上訴審裁判費。
中　　華　　民　　國　　110 　年　　5 　　月　　28　　日
                                書記官　鄭庭羽